---
title: "Examen modelo"
output: html_document
date: "2025-09-10"
---

```{r setup, include=FALSE}
library(readr)
library(dplyr)
library(ggplot2)
library(tidyr)
```


## Instrucciones

1. Debes completar el examen en un máximo de 120 minutos.

2. Puedes utilizar cualquier libro, recurso en línea o código antiguo durante este examen, pero no puedes comunicarte con ninguna persona que no sean tus examinadores.

3. Sigue las instrucciones en este archivo .Rmd para completar tu examen.

4. Debes usar las funciones que vimos en clase, en el libro de la materia y en los ejercicios hasta la ultima leccion, siguiendo los consejos vistos en clase.

7. No te olvides de hacer **commit y push** para que tus cambios sean enviados a **GitHub Classroom.**

8. Este examen parcial consta de varias tareas que debes completar. Cada tarea se describe en un chunk de código separado. Debes completar cada tarea en el chunk correspondiente.


## Cargar paquetes

Vas a tener que leer archivos CSV y luego realizar una serie de tareas de manipulacion y visualizacion de datos. Carga en el _chunk de setup_ los paquetes necesarios para realizar estas tareas.

## Cargar y Mostrar Datos

lee el archivo `gapminder.csv` y guarda el resultado en un tibble llamado `data`.

```{r load-data}
data <- read_csv("gapminder.csv")

data
```

Usando los datos en `data`, crea un histograma para mostrar la distribución de la expectativa de vida segmentada por continente, con barras separadas para cada continente.

```{r plot-life-exp-histogram}
ggplot(data, aes(x = esperanza_de_vida)) +
  geom_histogram() +
  facet_wrap(~continente)
```

## Analizar Datos

Encuentra y muestra el nombre del país con la mayor expectativa de vida en el año 2007. Tu salida debe consistir únicamente en el nombre del país.

```{r max-life-exp-country}
data |>
  filter(anio == 2007) |>
  filter(esperanza_de_vida == max(esperanza_de_vida)) |>
  select(pais)
```

Muestra el número de países por continente. Tu salida debe tener dos columnas: continente y número de países. Ordenarla de menor a mayor.

```{r count-countries}

```

Crea y muestra un conjunto de datos que muestre el PIB per cápita promedio para cada continente en cada año. Tu resultado debe tener tres columnas: `anio`, `continente` y `pib_per_capita`.

```{r avg-gdp-per-continent}

```

Crea un nuevo conjunto de datos llamado `edv_continente` que muestre el promedio de la esperanza de vida para cada continente en cada año. Donde cada continente sera una columna, cada año una fila y el promedio de la esperanza de vida en cada celda.   

```{r edv_continente}

```

Lee el archivo `idiomas.csv` y guarda el resultado en un conjunto de datos llamado `idiomas`.

```{r idiomas}

```

Encuentra el listado de paises que corresponden al continente americano y guardalo en un nuevo conjunto de datos llamado `america`. Debe contener una fila por cada pais.

```{r america}


```

Usando los conjuntos de datos `idiomas` y `america`, muestra el número de paises que habla cada idioma oficial, utilizando los valores de la columna `idioma_oficial_1`. Tu salida debe tener una fila para cada idioma y dos columnas: una que muestre el nombre del idioma y otra que muestre el número de paises.

```{r union}

```


## Limpieza de Datos

La columna `continente` tiene el valor "Américas".  Cambia el valor de la columna continente a "América del Sur y Central" y "América del Norte" segun corresponda. Los paises que corresponden a "America del Norte" son Canadá, Estados Unidos y México.

```{r arregla-continente}


```


## Visualizacion

¿Cuál es la relación entre la expectativa de vida y el PIB per cápita en el continente asiático en el año 2007? Muestra tus resultados gráficamente.

```{r lifeexp-gdp-asia}

```

¿Cómo difiere esta relación de la relación en el continente africano en el mismo año? Muestra tus resultados gráficamente.

```{r lifeexp-gdp-africa}


```

